ACORDAO-COMPLETO-2429895

ACÓRDÃO 3255/2020 ATA 46/2020 - PLENÁRIO

VISTOS, relatados e discutidos estes autos de denúncia dando conta de possíveis irregularidades praticadas pela Companhia Nacional de Abastecimento - Superintendência Regional no Rio de Janeiro (Conab/RJ) no âmbito da contratação, por dispensa de licitação, ante situação emergencial, de empresa especializada em serviços de exploração e administração de estacionamento para os hortomercados Leblon e Humaitá,
ACORDAM os Ministros do Tribunal de Contas da União, reunidos em sessão do Plenário, ante as razões expostas pelo Relator, em:
9.1. conhecer da presente denúncia, por preencher os requisitos de admissibilidade previstos nos arts. 234 e 235 do Regimento Interno do TCU, para, no mérito, considerá-la parcialmente procedente;
9.2. determinar à matriz da Companhia Nacional de Abastecimento (Conab) , com fundamento no art. 250, inciso II, do Regimento Interno do TCU, que apure, no prazo de 90 (noventa) dias, as responsabilidades em relação às ocorrências a seguir, informando ao Tribunal, até o final do mencionado prazo, os resultados obtidos:
9.2.1. caracterização inapropriada da situação emergencial na contratação objeto da presente denúncia;
9.2.2. omissão da Conab/RJ na condução do Contrato 1/2020, no tocante aos pedidos formulados pela empresa contratada para adequação das condições estabelecidas, para suspensão e repactuação do instrumento, tendo em vista a ocorrência de possíveis prejuízos advindos do período em que os estacionamentos estiveram sem funcionar, após a devolução dos espaços pela permissionária em 6/4/2020;
9.2.3. exploração comercial dos estacionamentos dos hortomercados Leblon e Humaitá nos períodos de 3/2/2018 a 2/9/2018 e 3/3/2019 a 20/2/2020 sem cobertura contratual;
9.2.4. demora no processo de licitação, resultando na contratação emergencial por dispensa de licitação dos serviços objeto destes autos;
9.3. dar ciência à Companhia Nacional de Abastecimento - Superintendência Regional no Rio de Janeiro (Conab/RJ) que/quanto:
9.3.1. nos termos do art. 250 do Regulamento de Licitações e Contratos da Conab, deve ser demonstrada a necessidade e a vantajosidade da utilização da competição pública, caso essa modalidade seja utilizada em suas licitações, bem como justificada a impossibilidade de utilização do pregão, preferencialmente eletrônico, ou do Regime Diferenciado de Contratação;
9.3.2. à ausência de justificativa quanto ao preço praticado no Contrato 1/2020, em razão de presença de uma única proposta, sem justificativas que a convalidassem, contrariando o § 3º, inciso III, do art. 30 da Lei 13.303/2016 e o art. 413, inciso V, do Regulamento de Licitações e Contratos da Companhia;
9.3.3. à realização indevida de contratações meramente verbais e sem licitação de empresa para administrar os estacionamentos dos hortomercados Leblon e Humaitá nos períodos de 3/2/2018 a 2/9/2018 e 3/3/2019 a 20/2/2020; e
9.4. dar ciência desta deliberação à Conab Sede, à Conab/RJ e ao denunciante.

Denúncia de possíveis irregularidades praticadas em contratação, por dispensa de licitação, ante situação emergencial, de empresa especializada em serviços de exploração e administração de estacionamento.

3. Denunciante: Identidade preservada (art. 55 da Lei 8.443/1992).

13.1. Ministros presentes: José Mucio Monteiro (Presidente), Walton Alencar Rodrigues, Benjamin Zymler, Augusto Nardes, Raimundo Carreiro, Ana Arraes, Bruno Dantas e Vital do Rêgo.
13.2. Ministros-Substitutos presentes: Augusto Sherman Cavalcanti (Relator), Marcos Bemquerer Costa, André Luís de Carvalho e Weder de Oliveira.

AUGUSTO SHERMAN

Adoto como relatório a instrução da Selog à peça 27, em suas partes essenciais, aprovada pelos dirigentes daquela unidade técnica.
"B. Histórico
1.	O denunciante se reportou a três aspectos principais como sendo capazes de justificar a impugnação da dispensa de licitação 7/2019: ofensa ao princípio da isonomia na elaboração do termo de referência, em razão da participação da empresa permissionária, a qual acabou sendo contratada pela Administração; impropriedades na fase de habilitação das empresas, porque, diferentemente do que ocorrera nas pesquisas de mercado realizadas para elaboração do TR, foram restritos os chamamentos para participar da dispensa de licitação; e desvio na aplicação do fundamento de emergência para justificar a dispensa de licitação, posto que não estavam presentes os requisitos necessários para tal.
2.	O denunciante solicitou ao Tribunal que a denúncia fosse acolhida com vistas à suspensão imediata do contrato; à anulação do processo administrativo em que tramitou a dispensa de licitação; e à apuração da responsabilidade dos agentes públicos envolvidos na contratação.
3.	Nos termos consignados na instrução das peças 9 e 10, entendeu-se que a participação da empresa permissionária dos estacionamentos no que foi denominada construção do termo de referência, prestando auxílio à Conab/RJ na definição das áreas de utilização, não se constituía como fator impeditivo de sua participação na dispensa de licitação. O fato em si não revelava ter havido algum tipo de favorecimento. As áreas de exploração foram definidas no termo de referência e passaram, assim, a ser de conhecimento de todas as empresas convidadas a apresentar propostas. Quanto a esse ponto, não assistia razão ao denunciante.
4.	Acerca do procedimento de contratação emergencial, de fato, conforme sustentou o denunciante, soava desarrazoado o fato de a Conab/RJ, quando da estimativa do preço do contrato, ter feito pesquisas em outros contratos/pregões e a diversas empresas do ramo, ao passo em que, quando das solicitações de propostas, tê-las encaminhado a poucas empresas, com o agravante de que estas últimas, aparentemente, não estavam aptas e/ou interessadas em prestar o serviço. A Log1, que já explorava os estacionamentos, foi a única empresa a apresentar proposta, no valor de R$ 220.041,00 (peça 2, p. 179-180) . 
5.	A ausência de outras propostas como instrumentos para verificação da adequabilidade do preço da Log1 às condições do mercado poderia, pelo menos em tese, ser superada. Entretanto, no caso concreto, havia ressalvas também quanto ao preço de referência utilizado pela Administração (peça 2, p. 100) . A Conab/RJ, alegando dificuldades para defini-lo, acabou optando por atualizar monetariamente valores provenientes de laudos de avaliações realizadas em janeiro de 2018 (peça 2, p. 10-11; 146-147) , utilizando-se, assim, de metodologia que não oferecia garantias de que o resultado obtido correspondia às condições do mercado.
6.	A avaliação quanto à economicidade do contrato, porém, dependia de informações não disponíveis nos autos, e que foram objeto de diligência à Conab/RJ. Outras questões envolvendo a permissão de uso dos estacionamentos também precisavam ser esclarecidas, notadamente sobre a utilização dos espaços nos períodos em que não estava vigente qualquer termo de permissão, no sentido de esclarecer se os estacionamentos foram explorados e, se foram, sob qual título e forma de remuneração os serviços foram prestados.
7.	Com relação à demora na realização dos procedimentos licitatórios e à caracterização inapropriada das situações emergenciais, havia notícia de que a questão já havia sido encaminhada internamente com vistas à apuração das responsabilidades. Sendo assim, entendeu-se que a atuação do Tribunal deveria se limitar a uma diligência para obtenção de informações sobre o estágio em que se encontravam as apurações.
8.	A apuração dos fatos envolvendo a contratação emergencial se revelava importante diante da materialidade do contrato (cerca de 1,3 milhão de reais por um período de seis meses) . O interesse público advinha da possibilidade de o Contrato 5/2019 [posteriormente, quando da celebração, houve alteração na numeração para Contrato 1/2020 ], ainda que pactuado sob condições de faturamento mais favoráveis do que a estimativa da Conab/RJ, se configurar como antieconômico, devendo ser consideradas também as receitas que porventura deixaram de ser auferidas nos períodos sem cobertura contratual e/ou acobertados por contrato verbal.
9.	Apesar de configurado o pressuposto da plausibilidade jurídica, a proposta foi de indeferir o pedido de cautelar. O contrato decorrente da dispensa de licitação já havia sido assinado, de modo que restava afastado o pressuposto do perigo da demora, essencial para sua concessão.
10.	O Ministro Augusto Sherman Cavalcanti, relator do feito, anuiu às proposições da Unidade Técnica (peça 11) .
11.	Promovida a diligência quanto às alegações do denunciante e demais questões levantadas por esta Unidade Técnica, passa-se a analisar as respostas apresentadas, tópico a tópico, conforme transcrição/contextualização a seguir.
 (...) 
E. Exame Técnico
	Item a: esclareça sobre o estágio em que se encontram as apurações de responsabilidades em face: da caracterização inapropriada das situações emergenciais; da execução dos serviços sem cobertura contratual; e da demora na autuação/tramitação do procedimento licitatório, nos termos em que dispõe o item V do Voto Diafi 23/2020 e o Ofício Interno Diafi 29/2020, encaminhando cópia da documentação processual correspondente;
Contextualização:
12.	Havia notícia nos autos do processo da Conab/RJ que trata da dispensa de licitação emergencial (Voto Diafi 023/2020 e Ofício Interno Diafi 29/2020; peça 2, p. 435-438) de que as questões relacionadas à demora na realização dos procedimentos licitatórios e à caracterização inapropriada das situações emergenciais já teriam sido encaminhadas à Corregedoria Geral da Conab, para apuração das responsabilidades. De tal modo que se entendeu que a atuação do TCU quanto a esse aspecto deveria se limitar a uma diligência para obtenção de informações sobre o estágio em que se encontravam as apurações.
Manifestação da Unidade Jurisdicionada em atendimento à diligência (peça 15, p. 1-2) :
	a) a Conab/RJ não foi comunicada sobre a abertura de processo para apuração de responsabilidade e não tem conhecimento sobre eventual caracterização de desídia na condução da contratação;
	b) a contratação em caráter emergencial foi consequência da revogação da Concorrência Pública 3/2016, que se encontrava em fase de homologação. O procedimento foi objeto de denúncia perante o TCU e objeto de Mandado de Segurança por parte da empresa que ocupava os imóveis à época. Após a apresentação das justificativas, tanto a Corte de Contas quanto a Justiça Federal comprovaram a regularidade do procedimento e autorizaram a continuidade do certame. O processo licitatório seguiu seu curso normal, tendo sido declarada vencedora a empresa Valenz Brasil Participações Ltda. Entretanto, em razão do valor do contrato, a competência para homologação competia ao diretor-presidente da Conab, que, ao invés de homologar, preferiu anular a licitação; e
	c) a partir da anulação da licitação, a presidência da Conab avocou para si a realização de um novo procedimento licitatório e determinou, a fim de que os serviços não sofressem interrupção, a contratação da empresa Log1 em caráter emergencial.
Análise:
13.	Os esclarecimentos da Conab/RJ se limitaram a um relato dos fatos que antecederam a dispensa de licitação 7/2019. Eles não enveredaram pelas questões atinentes à caracterização das situações emergenciais; à execução dos serviços sem cobertura contratual; e à demora na autuação/tramitação do procedimento licitatório.
14.	Conforme já assentado na instrução inicial, os elementos dos autos apontavam para a inexistência de situação emergencial desde outrora. Veja-se nesse sentido o Despacho Supad/Gecos RV 502/2019, de 25/9/2019 (peça 2, p. 393-398) . A Conab/RJ já vinha se utilizando desses termos emergenciais desde agosto de 2017, sendo o TPRU 2/2017 vigente de 7/8/2017 a 1º/3/2018, e o TPRU s/n/2018, de 7/9/2018 a 1º/3/2019. A contratação emergencial mais recente, autorizada em 15/4/2019 (peça 2, p. 3) , foi a única a ser justificada pela não conclusão do procedimento licitatório inaugurado pela Portaria Presi 166, de 13/7/2018. Ou seja, nove meses após a constituição do grupo de trabalho responsável pela licitação, sem que o procedimento houvesse sido realizado, é que foi autorizada a dispensa de licitação emergencial.
15.	A Conab/RJ disse não ter conhecimento da instauração de processo com vistas à apuração de responsabilidades. Entretanto, tem-se notícia nos autos de que a determinação para a adoção dessa medida foi adotada no Voto Diafi 23/2020, que foi aprovado pela Diretoria Executiva da Conab (peça 18, p. 262-264) :
 (...) 
Propomos ainda a apuração de responsabilidade sobre os seguintes atos: solicitação de terceira contratação emergencial sendo que tais contratos vêm sendo pactuados desde agosto/2017; execução dos serviços sem cobertura contratual, pois as emergencialidades foram firmadas com lapso temporal de seis meses; e não abertura de processo licitatório de forma tempestiva, conforme preconiza o Regulamento de Licitações e Contratos da Companhia.
16.	Sobre o mesmo tema, constam nos autos os seguintes documentos: Ofício Interno Diafi 29/2020, de 6/2/2020, encaminhando cópia do Voto Diafi para a Corregedoria Geral da Conab (Coger) ; despacho da Diafi, também de 6/2/2020, restituindo os autos à Conab/RJ, para celebração do contrato e posterior encaminhamento à Coger; e despacho do superintendente-regional da Conab/RJ, tratando da assinatura do contrato com a gerência financeira da unidade e informando sobre a necessidade de o processo depois retornar para, então, ser encaminhado à Coger (peça 18,  p. 268, 274 e 276) . 
17.	Sucedem-se ao despacho do superintendente-regional no processo várias tratativas entre a Log1 e a Conab/RJ, por vezes submetidas à apreciação da matriz da Conab, envolvendo ajustes nas áreas de estacionamento, no preço do contrato, suspensão da execução do instrumento, e culminando com a decisão da empresa pela rescisão contratual.
18.	Não há, contudo, menção quanto ao encaminhamento da matéria para a Corregedoria Geral, conforme fora decidido pela Diretoria Executiva da Conab e chegou a ser aventado nos trâmites subsequentes do processo.
19.	À falta de evidências sobre a apuração das responsabilidades, e considerando a orientação da Resolução TCU 315/2020, no tocante à construção participativa de deliberações, tendo em vista a possibilidade de que o TCU venha a determinar à Conab que apresente um plano de ação com vistas à conclusão do processo de apuração, a questão merece a oitiva da entidade. 
20.	Nesse sentido é que se propõe a oitiva da Conab, para que ofereça suas razões em face da possível não apuração das responsabilidades pela caracterização inapropriada das situações emergenciais; pela execução dos serviços de exploração dos estacionamentos sem cobertura contratual; e pela demora excessiva na consecução da licitação dos serviços em comento, passados mais de seis meses desde a decisão da Diretoria Executiva da Conab, considerando os princípios da razoabilidade, do interesse público e da eficiência, bem como o critério da impulsão de ofício, aos quais se submetem o processo administrativo, conforme o art. 2º, caput, e parágrafo único, XII, da Lei 9.784/1999.
Item b: esclareça, em não tendo havido a apuração de responsabilidade sobre o tema, as razões que levaram ao não prosseguimento regular da licitação que seria objeto do grupo de trabalho constituído pela Portaria 166, de 13/7/2018, à qual se refere o Despacho 201/2019, da Superintendência Regional da Conab/RJ, às fls. 3 do processo 21202.000083/2019-59;
Contextualização:
21.	A contratação emergencial mais recente foi justificada em razão da não conclusão do procedimento licitatório que estaria sob o encargo da comissão nomeada pela Portaria Presi 166, de 13/7/2018. Quando da constituição do processo de Dispensa de Licitação 7/2019, em 15/4/2019 (peça 2, p. 3) , já haviam se passados nove meses desde a constituição do grupo de trabalho responsável pela licitação, porém o procedimento ainda não havia sido realizado.
Manifestação da Unidade Jurisdicionada em atendimento à diligência (peça 15, p. 2) :
	a) a matriz avocou para si a competência pela condução do processo licitatório. Entretanto, a complexidade da contratação, as alterações ocorridas na comissão especial de licitação e as sucessivas alterações na composição da diretoria da estatal provocaram uma solução de continuidade na tramitação do feito;
	b) parece ter havido um lapso por parte da presidência da Conab à época dos fatos, que se limitou a nomear uma comissão especial de licitação, sem, todavia, constituir um grupo de trabalho para conduzir a fase interna da licitação (elaboração de edital e anexos) . Na prática, a Portaria 166, de 13/7/2018, instituiu uma comissão para cuidar da fase externa do certame, porém não tratou de esclarecer quem seria responsável pela instrução da fase interna, que a antecedia; e 
	c) tal situação implicou na morosidade do certame. Entretanto, ao contrário do que foi sugerido pelo Tribunal, a condução do processo licitatório nunca foi interrompida. Ocorre que os desacertos informados embaraçaram a conclusão do processo no prazo esperado, o que se agravou com a crise gerada pela pandemia da Covid-19, em razão de que inúmeros colaboradores da Conab tiveram de ser afastados porque integrantes do grupo de risco.
Análise:
22.	O lapso na condução do processo pela Conab/Sede, no tocante à não nomeação de um grupo de trabalho para conduzir a fase interna da licitação, soa como um argumento razoável. Entretanto, entende-se que a confusão relatada não é capaz, por si só, de justificar o atraso na licitação.
23.	Quando da constituição do processo de Dispensa de Licitação 7/2019, já haviam se passado nove meses desde a formação da comissão especial que seria responsável pela licitação. A referida comissão foi alterada em sua composição em 26/8/2019, mais de um ano depois de ter sido constituída, sem ter realizado, efetivamente, conforme despacho de 8/8/2019, qualquer ato de impulsionamento da licitação (peça 16, p. 67-68 e 69) .
24.	Ainda que não vinculado diretamente às questões que propiciaram a denúncia, extraiu-se do despacho da comissão especial de licitação o seguinte trecho em destaque, tratando da ausência de fiscalização do contrato:
Ademais, em visita técnica com a Procuradora-Geral e Corregedor da Conab, esse profissional [presidente da comissão especial de licitação] adquiriu o contato dos proprietários da empresa Log1, atual exploradora do estacionamento, a quem questionava e conferia medidas e alterações do espaço a ser licitado, posto a dificuldade de adquirir informações exatas com as unidades gestoras, sempre primando pela melhor solução para o tema. 
Qual não foi a surpresa do empregado ao verificar não existirem procedimentos de fiscalização, regras de utilização e nem mesmo ordenamento de concessões e retiradas de direitos e deveres dos locatários.
25.	As informações do processo de licitação dão a entender que a Conab/RJ, interessada no pleito, não foi omissa quanto à demora da licitação. Nos dias 7 e 30/1/2019, por meio de correspondência interna (CI) , a superintendência regional solicitou à comissão especial de licitação informações quanto à previsão de deflagração do procedimento licitatório, alertando-a sobre o término iminente da vigência do contrato emergencial, em 1º/3/2019 (peça 16, p. 31 e 33) .
26.	Posteriormente, em CI de 12/2/2019, a Conab/RJ, se reportando ao tempo decorrido sem que houvesse retorno de sua demanda junto à comissão especial de licitação, solicitou o auxílio da presidência da Companhia para definição das providências que deveriam ser adotadas para o caso em questão. Nesse mesmo documento, a Conab/RJ alertou a presidência sobre o término iminente da vigência do TPRU emergencial e, alegando a impossibilidade de suspender os serviços, posto que a interrupção traria prejuízos aos locatários e aos seus clientes, solicitou autorização para continuar com o atual permissionário e para manter os recebimentos mensais por meio de indenização, bem como para iniciar novo processo para contratação emergencial (peça 16, p. 34) .
27.	As apurações de responsabilidades pelo atraso na licitação e pela caracterização da situação emergencial devem ficar a cargo da Corregedoria Geral da Conab. Os elementos do processo, porém, informam que gestores da Conab/RJ agiram de acordo com a situação que se lhes apresentava. Ficaram na expectativa da solução do problema pela presidência da Companhia e pela comissão especial de licitação e não se preocuparam em realizar a licitação. Ao que parece, não adotaram comportamento passivo ante a inércia da comissão: interviram com o intuito de revelar a demora e assim, imprimir celeridade à licitação.
28.	Outros aspectos constatados na tramitação do feito revelam encaminhamentos que, se confirmados na licitação, caracterizam-se como impropriedades e/ou oportunidades de melhoria que podem ensejar a intervenção do Tribunal.
29.	Alguns trechos do relatório do então presidente da comissão especial de licitação (peça 16, p. 200-204) , quando se reporta aos valores que devem balizar a licitação, os quais não se transcrevem em razão da intenção da Conab de mantê-los sob sigilo, denotam a fragilidade na estimativa do preço do contrato, formulada menos com base em técnica e mais com base em sugestão.
30.	Mais adiante, o relatório estabelece o seguinte, tratando da modalidade de licitação:
Quanto a modalidade de licitação, o art. 5° do RLC estabelece que nas licitações desenvolvidas pela Conab serão adotadas uma das seguintes modalidades: Pregão, Regime Diferenciado de Contratação e Competição Pública.
No que se refere ao RDC, tal modalidade se aplica exclusivamente à reforma/manutenção das Unidades Armazenadoras, ao passo que o Pregão é a modalidade de licitação utilizada para aquisição de bens e serviços comuns (art. 292 do RLC) , ou seja, em tese, essa modalidade não se aplica aos contratos de receita. Ademais, o 'comprasnet', plataforma na qual a CONAB desenvolve suas licitações, não comporta como critério de julgamento para modalidade Pregão o tipo 'maior oferta de preço' (...) .
Isto posto, optou-se por adotar a Competição Pública para desenvolvimento do certame. Todavia, considerando que a Conab não possui uma plataforma própria de licitação e considerando também que o comprasnet não serve às licitações cujo objeto seja a obtenção de receita pela Administração, o certame deverá ser desenvolvido de modo presencial.
31.	No estágio em que os autos do processo 21200.001007/2018-08 foram recebidos pelo Tribunal, a questão sobre a estimativa do preço do contrato já vinha sendo enfrentada pela Conab. O Parecer Prore/Sureg/RJ/FM 105/2020, de 24/7/2020 sugeriu que ela fosse sigilosa, sob o argumento de que nada no processo administrativo justificava a publicidade do valor estimado da contratação (peça 16, p. 220-226) . 
32.	Com relação à modalidade de licitação, a proposta é de fazer a oitiva da Conab/RJ, que passou a conduzir o procedimento, em razão da inércia da matriz, sobre a opção pela modalidade de 'competição pública', em desacordo com  o art. 250 do RLC da Conab, que se reporta a tal modalidade de licitação como sendo residual, aplicável apenas nos casos de não cabimento de pregão ou RDC, alertando-a para a possibilidade de o Comprasnet ser utilizado para o tipo requerido de proposta: maior oferta de preço. Além disso, propõe-se ouvir a Companhia, no processo de construção participativa de deliberação, dada a possibilidade de o TCU vir a determinar, em decorrência da oitiva, que o procedimento deva ser realizado sob a forma de pregão eletrônico.
33.	A utilização do pregão tende a ampliar a competitividade do certame e assim, redundar na escolha de uma proposta mais condizente com o mercado e mais vantajosa para a Administração. Tal proposição é aderente ao art. 32, IV, da Lei 13.303/2016 e ao art. 9º, IV, do RLC da Conab, que dispõem sobre a adoção preferencial do pregão para a aquisição de bens e serviços comuns, e está de acordo com a jurisprudência do Tribunal, ex vi a recomendação do Acórdão 2050/2014-TCU-Plenário, da relatoria do Ministro Walton Alencar Rodrigues, em caso que guarda semelhança com a licitação da Conab:  
9.2. recomendar à Companhia de Armazéns Gerais do Entreposto de São Paulo que:
 (...) 
9.2.3. nas futuras licitações para concessão remunerada de uso de áreas de comercialização do Entreposto do Terminal de São Paulo:
9.2.3.1. utilize a modalidade pregão eletrônico
Item c: encaminhe todo o procedimento relativo à Dispensa de Licitação 7/2019, realizada em caráter emergencial, incluindo o Contrato 5/2019, dela decorrente, celebrado com a empresa Log1 Soluções Integradas Ltda.-EPP;
Manifestação da Unidade Jurisdicionada em atendimento à diligência (peça 15, p. 2) :
	a) encaminhou cópia do processo 21202.000083/2019-59 (peças 17-19; 24-26) .
Análise:
34.	Tratando-se de questões conexas, far-se-á a análise em conjunto com o item seguinte da diligência.
Item d: esclareça as razões que levaram a Conab/RJ, após encaminhar as solicitações de propostas apenas a quatro empresas, sendo que duas delas não prestavam os serviços (Espaço Pessoal e Nova Rio) e outra não quis oferecer proposta (Kantro) , a realizar a contratação dos serviços com suporte apenas na proposta de preços da própria Log1 Soluções Integradas Ltda.-EPP, antiga permissionária, abstendo-se de solicitar propostas a outras empresas do ramo e que exploravam estacionamentos nas redondezas dos hortomercados, as quais serviram de referência para a estimativa do preço do contrato;
Contextualização:
35.	Segundo o denunciante, na construção do termo de referência, a Conab/RJ consultou empresas do entorno dos hortomercados, e que administravam estacionamentos. No entanto, na fase de habilitação, essas empresas não receberam convite. Além disso, sem explicação para o motivo, empresas que não prestavam o serviço objeto do contrato receberam o comunicado. A Log1, que já explorava os estacionamentos, foi a única empresa a apresentar proposta.
36.	A metodologia utilizada pela Conab/RJ para definir o preço de referência, mediante a atualização monetária de valores correspondentes a laudos de avaliação de janeiro de 2018, não oferecia garantias de que o resultado obtido correspondia às condições de mercado. A única proposta obtida parecia ratificar a inadequação do método utilizado pela Companhia: até 1º/3/2018, a Log1 administrava os estacionamentos mediante o pagamento de R$ 146.305,38; a estimativa da Conab para o novo contrato ficou em R$ 197.000,00; e a proposta da empresa, sem se submeter a qualquer tipo de disputa, ficou em R$ 220.041,00.
37.	A par da variação dos valores, presumiu-se que uma consulta mais ampla, abrangendo empresas do setor e que detivessem interesse em contratar com a Conab, pudesse alcançar preço ainda mais favorável para a Administração.
Manifestação da Unidade Jurisdicionada em atendimento à diligência (peça 15, p. 3) :
	a) os procedimentos de pesquisas de preços no âmbito da dispensa de licitação foram realizados com base na Instrução Normativa 5/2014;
	b) foi emitido relatório de consulta de fornecedores no Sicaf (peça 16 p. 79-80) , sob o parâmetro de pesquisa para o código 14630 - Estacionamento de Veículos Automotores - Gerência/Controle. De um total de 43 empresas integrantes do relatório, apenas sete estavam aptas e regulares junto ao Sicaf. E apenas cinco delas enviaram referências de preços para confecção do mapa comparativo de preços (peça 16, p. 93) .
	c) foram enviados e-mails com solicitação para apresentação de propostas às sete empresas que estavam aptas e regulares perante o Sicaf, mas apenas a empresa Log1 apresentou proposta, ainda assim, muito superior ao contrato anterior, conforme demonstrado no mapa comparativo (peça 16. p. 152-164; 179) .
Análise:
38.	Os processos de dispensa de licitação sob condições emergenciais devem ser instruídos, entre outros elementos, com a justificativa quanto ao preço contratado. No caso da DL 7/2019, conquanto a Conab/RJ informe ter realizado as pesquisas conforme os ditames da IN Seges 5/2014, a única proposta apresentada, em contradição à orientação do § 6º do art. 1º da referida norma, proveniente justamente da empresa permissionária, não se mostra suficiente para assegurar que o preço contratado estava condizente com o mercado.
39.	A metodologia de apuração do preço de referência do contrato, deve-se registrar, começou a ser desenhada no despacho da Seade de 22/5/2019 (peça 16, p. 10-11) , onde, sob a alegação da emergência da contratação, da peculiaridade do objeto e do insucesso nas consultas ao painel de preços do Governo Federal, foram sugeridas três alternativas para serem apreciadas pelas instâncias superiores da Conab/RJ:   
1. Definir o preço de repasse em consulta às empresas do ramo no Rio de Janeiro, por meio do Termo de Referência contemplando apenas o valor definido da tarifa do estacionamento para a primeira hora, ficando o valor de referência em aberto. E em sequência definiria a vencedora que apresentasse o maior valor de repasse.
2. Utilizar o preço de repasse definido em dezembro/2017, através de Laudo Técnico de Avaliação elaborado pela empresa Cristiana Dias Pereira Ltda., visando atender demanda do TCU à época. E ainda, devido ao tempo decorrido, atualizaria o valor, aplicando-se a correção pelo IGPM até maio/2019, e o valor apurado seria considerado o valor de referência. Quanto ao valor de tarifa seria definido da mesma forma da primeira alternativa exposta. Em seguida, consultaríamos o mercado, visando obtermos a melhor proposta.
3. Utilizar para formação da estimativa, tendo como base o (maior/menor/média) preço das propostas apresentadas para apurarmos o valor de referência, para em prosseguimento realizar nova consulta ao mercado já com o valor de referência definido, para a escolha da melhor proposta. O valar de tarifa também seria definido da mesma forma da primeira alternativa exposta.
Ressalta-se que tanto o primeiro quanto o segundo critério apresentado seriam mais céleres que o terceiro, porém apenas no segundo teria o valor mínimo já definido do repasse. Repasse esse que a Administração almeja para continuidade de apuração da receita concomitante à continuidade da prestação do serviço aos locatários e clientes.
Cabe informar que o valor da tarifa de estacionamento para a primeira hora será apurado pelos nossos representantes naqueles hortos, mediante pesquisa junto às empresas de estacionamento localizadas ao redor dos respectivos Hortomercados.
Nota-se que para a realização do terceiro critério, o prazo mínimo para a obtenção do vencedor da melhor proposta será de 10 (dez) dia úteis, uma vez que, para cada consulta aos fornecedores deve-se aguardar pelo menos 05 (cinco) dias úteis para apresentação de proposta.
40.	No mesmo documento, em despacho lançado à margem, consta a sugestão do encarregado da Seade pela segunda opção apresentada (peça 16, p. 11) . Mais adiante no processo, em despacho de 9/7/2019, após trâmites realizados com vistas à definição das áreas realmente disponíveis dos estacionamentos, o gerente da Seade se posicionou pela estimativa de preços com base na segunda alternativa, qual seja a utilização dos valores atualizados dos laudos de avaliação (peça 16, p. 64) .
41.	Pelo que se depreende do despacho da Seade de 22/5/2019, as pesquisas realizadas nos estacionamentos das imediações dos hortomercados, e que causaram preocupação ao denunciante, tinham por objetivo levantar as tarifas dos serviços, que integram o item 7 do TR da dispensa de licitação (peça 16, p. 112-113) , e não os valores mínimos de repasse mensal, de que tratam o objeto do contrato (item 1 do TR/ peça 16, p. 100) , e que se constituíam no referencial para a formulação de propostas pelos interessados.
42.	Nessa linha de entendimento, ainda que em concreto apenas uma proposta tenha sido apresentada, os elementos de que se dispõem não permitem confirmar a suspeição do denunciante, no sentido de que as empresas que exploravam estacionamentos na redondeza dos hortomercados foram alijadas da seleção.
43.	Também não há evidências de que o preço contratado tenha sido desvantajoso para a Administração. Pelo contrário, as informações dos autos sugerem que o valor do repasse restou acima do estimado pela Conab/RJ. Tal premissa, contudo, pelos mesmos motivos anteriormente delineados (metodologia utilizada para estimativa do preço e recebimento de uma única proposta) fica difícil de ser confirmada.
44.	No mesmo dia em que foi assinado o Contrato 1/2020, 21/2/2020 (peça 18, p. 278-292) , a Log1 encaminhou expediente à Conab/RJ no qual, se reportando à inadequação das áreas de estacionamento prometidas e à inviabilidade do preço do contrato, requereu a suspensão do instrumento ou a realização das adequações necessárias (peça 18, p. 297-299) . Em seguida, à falta de revisão das áreas solicitadas, a Log1, por intermédio do Ofício 4/2020, de 13/3/2020, apresentou à Conab/RJ as supressões de valores que seriam necessárias, as quais rebaixariam o preço do contrato para R$ 168.985,99, contra os R$ 220.041,00 que foram pactuados (peça 18, p. 311-314) .
45.	Quanto a esse aspecto, entende-se que, na instrução de mérito, deve ser proposto que a Conab/RJ seja cientificada da seguinte irregularidade no procedimento de dispensa de licitação 7/2019: ausência de justificativa quanto ao preço, em razão da presença de uma única proposta, sem justificativas que a convalidassem, contrariando o § 3º, III, do art. 30 da Lei 13.303/2016 e o art. 413, V, do RLC da Companhia.
Item e: esclareça sobre qual forma jurídica (se houve contrato ou não) se deu a exploração e a administração dos estacionamentos dos hortomercados Leblon e Humaitá nos períodos que vão de 2/3 a 6/9/2018, correspondente ao intervalo desde o término da vigência do TPRU 2/2017 até o início da vigência do TPRU s/n/2018; e de 7/9/2018 até o início da vigência do Contrato 5/2019, correspondente ao intervalo desde o término da vigência do TPRU s/n/2018 até a celebração do novo instrumento; encaminhando a documentação correspondente;
46.	As informações de que se dispunham nos autos davam conta de três contratações distintas envolvendo os estacionamentos, todas sob fundamento de emergência: TPRU 2/2017, TPRU s/n 2018 e o contrato mais recente, celebrado em decorrência da DL 7/2019. Porém, os períodos de vigência dos instrumentos não eram contínuos. E não se tinha conhecimento, nos intervalos entre eles, de como haviam sido exploradas as áreas de estacionamentos.
Manifestação da Unidade Jurisdicionada em atendimento à diligência (peça 15, p. 3) :
	a) de 4/8/2017 a 3/2/2018: contratação emergencial da empresa Log1 por dispensa de licitação (processo 21202.000100/2017-96) ;
	b) de 3/9/2018 a 2/3/2019: contratação emergencial da empresa Log1 por dispensa de licitação (TPRU s/n 2018; processo 21202.000097/2018-91) ;
	c) de 3/3/2019 a 20/2/2020: serviços prestados pela empresa Log1, porém sem cobertura contratual, com os pagamentos realizados a título de indenização; e
	d) de 21/2/2020 a 6/4/2020: contratação emergencial da empresa Log1 por dispensa de licitação (Contrato 1/2020; processo 21202.000083/2019-59) . A empresa requereu distrato do contrato em função da perda de receita causada pela pandemia de Covid-19.
Análise:
47.	As informações fornecidas pela Conab/RJ noticiam que no intervalo compreendido do término da vigência do TPRU s/n 2018, em 2/3/2019, até o início da vigência do Contrato 1/2020, em 21/2/2020 (ou seja, de 3/3/2019 a 20/2/2020) , a exploração dos estacionamentos ficou a cargo da empesa Log1, porém sem cobertura contratual, e que os pagamentos se deram sob a forma de indenização.
48.	A Conab/RJ não esclareceu, contudo, como se deu a exploração e a administração dos estacionamentos dos hortomercados no período que se sucedeu desde o término da vigência do TPRU 2/2017 até o início da vigência do TPRU s/n 2018: de 4/2 a 2/9/2018. Considerando que não houve interrupção dos repasses nesse intervalo, conforme se constata nos relatórios de arrecadação das peças 20, p. 4 e 21, p. 3, e nem há menção a eventual prorrogação do termo de permissão, a presunção é de que, também nesse período, os serviços foram realizados sem estarem acobertados por um instrumento contratual.
49.	Se por um lado é louvável a disposição da Conab/RJ em manter a prestação dos serviços e, por conseguinte, a obtenção das receitas, não se justifica a adoção de tais medidas desprovidas de cobertura contratual.
50.	Diferentemente da Lei 8.666/1993, que, no parágrafo único do art. 60, diz ser nulo e de nenhum efeito o contrato verbal com a Administração, salvo o de pequenas compras de pronto pagamento, a Lei 13.303/2016, não é explicita quanto a essa questão. No dispositivo que mais se aproxima, no art. 73, a chamada lei das estatais estabelece apenas que a redução a termo do contrato poderá ser dispensada no caso de pequenas despesas de pronta entrega e pagamento das quais não resultem obrigações futuras por parte da empresa pública ou da sociedade de economia mista.
51.	Também o RLC da Conab não é específico quanto à vedação dos contratos verbais. No caput do art. 435, o regulamento dispõe tão somente que o instrumento de contrato é obrigatório nas contratações oriundas de licitação, bem como nas dispensas e inexigibilidades, e que poderá ser dispensado nos casos em que relaciona.
52.	No caso dos contratos verbais ultimados pela Conab/RJ, entretanto, o problema não se restringiu à inexistência do instrumento contratual. É anterior. Faltou mesmo o chamamento público, seja por meio de procedimento de licitação ou de dispensa de licitação, a justificar a contratação.
53.	A Conab/RJ, agindo dessa forma, contrariou o art. 28 da Lei 13.303/2016, que diz que os contratos destinados à prestação de serviços, à aquisição e à locação de bens, à alienação de bens e ativos integrantes do respectivo patrimônio ou à execução de obras a serem integradas a esse patrimônio, bem como à implementação de ônus real sobre tais bens, serão precedidos de licitação, com ressalvas para as hipóteses de dispensa e de inexigibilidade de licitação.
54.	Sendo assim, entende-se que, na instrução de mérito, deve ser feita a proposta de se cientificar a Companhia acerca da irregularidade consistente nas contratações de empresa para administrar os estacionamentos dos hortomercados Leblon e Humaitá, nos períodos que vão de 4/2 a 2/9/2018 e de 3/3/2019 a 20/2/2020, sem submetê-las a qualquer tipo de procedimento de seleção previsto em lei, seja ele mediante licitação ou dispensa/inexigibilidade de licitação.
Item f: esclareça, em tendo havido a prestação de serviços nos intervalos referidos na alínea anterior, se houve algum tipo de repasse da permissionária para a Conab, de quanto era o repasse, e qual o destino dado aos recursos, encaminhando a documentação correspondente;
Manifestação da Unidade Jurisdicionada em atendimento à diligência (peça 15, p. 3-4) :
	a) todos os pagamentos foram efetuados por intermédio de GRU, cujos recursos têm como destino os cofres da União. Encaminhou relatórios dos pagamentos emitidos pelo sistema Siafi, referentes ao período de 8/2017 a 2/2020;
Análise:
55.	Conforme já assinalado no item precedente, o principal problema que atinge a exploração dos estacionamentos nesses períodos sem instrumento contratual não está associado à economicidade dos pactos meramente verbais, mas ao afastamento da possibilidade de que outras empresas interessadas em prestar os serviços pudessem oferecer suas propostas à Administração.
56.	Não que se afaste eventual inadequação dos preços combinados. Eles podem estar mesmo dissociados das condições do mercado, quanto mais tendo em vista o método utilizado pela Conab/RJ para estimar o valor de referência da dispensa de licitação. Entretanto, entende-se que a irregularidade basilar reside na ausência de licitação.
57.	Os relatórios de arrecadação via GRU encaminhados pela Conab/RJ (peças 20-22) informam que desde agosto de 2017 até abril de 2020, os pagamentos se houveram regularmente, sem interrupção. Entre agosto de 2017 e julho de 2018, os valores oscilaram de R$ 179.533,00 a R$ 167.412,38; entre agosto de 2018 e julho de 2019, de R$ 167.412,38 a R$ 129.927,79, passando por alguns recolhimentos de R$ 146,305,38; e entre agosto de 2019 e abril de 2020, estiveram sempre na casa de R$ 129.927,79. Em todo o período, os valores principais estiveram sempre entremeados por recolhimentos menores, a maior parte deles de R$ 2.240,00.
58.	Reitera-se aqui a validade da atuação da Conab/RJ, no sentido de preservar os serviços e assegurar a continuidade da arrecadação. Nesse ponto, sem olvidar-se de que a omissão que propicia a não arrecadação de receita prevista no orçamento da Companhia equivale-se, para efeito de responsabilização pelos danos causados à erário, à realização de despesa irregular, desviada de sua finalidade, ou desprovida de comprovação.
59.	Muito embora a decisão pela manutenção da exploração dos estacionamentos, nessas condições, pareça razoável, nada justifica a contratação dos serviços sem que tenha sido realizado um procedimento de licitação ou mesmo de dispensa de licitação. Sem tais providências, não há garantias de que a proposta selecionada, pela ausência de outros interessados e pela falta de competitividade do certame, seja a mais vantajosa para a Administração.
60.	A proposição de cientificar-se a Conab/RJ acerca da irregularidade consistente na contratação dos serviços de forma verbal e sem licitação, do item anterior, abarca a presente questão, que se relaciona mais diretamente com a arrecadação das receitas da exploração.
Item g: informe, tendo em vista a notícia de que os serviços, a pedido da permissionária, foram interrompidos em 7/7/2020, qual a situação atual dos estacionamentos, no tocante à exploração ou não das áreas;
Manifestação da Unidade Jurisdicionada em atendimento à diligência (peça 15, p. 4) :
	a) desde o dia 6/4/2020, data do requerimento de distrato apresentado pela permissionária, não há exploração econômica das áreas. Os estacionamentos encontram-se fechados, conforme instruído no processo 21202.000083/2019-59 (peça 19, p. 110-118) ;
	b) a demora no andamento do processo se explica em razão da especificidade da contratação e do histórico de problemas nas licitações anteriores, que acabaram demandando um tempo maior da comissão de licitação; e
	c) a retificação do edital, conforme requerido pelo parecer jurídico, está prevista para ser concluída em 4/9/2020; até 15/9/2020, o edital da licitação deve ser encaminhado para ser chancelado pelo setor jurídico da Conab; a divulgação do edital deve acontecer em 20/10/2020; e a abertura do certame está prevista para 2/12/2020.
Análise:
61.	A especificidade da contratação e o histórico de problemas das licitações anteriores não podem ser admitidos como justificativas para a demora na licitação. Afinal, desde que a Portaria Presi, de 13/7/2018, designou uma comissão especial para tratar da licitação, conforme aponta o Parecer Prore/Sureg/RJ/FM 105/2020, de 24/7/2020 (peça 16, p. 211-226) , já se passaram mais de dois anos sem que se tenham definidas as regras do edital.
62.	Sobre a situação atual dos estacionamentos, depois de muitas intervenções da Log1 junto à Conab/RJ na tentativa de readequar o preço do contrato (peça 18, p. 297-299, 309, 311-314, 317-318) , a empresa encaminhou à presidência da Conab e à superintendência do Rio de Janeiro, em expediente de 27/2/2020, solicitação para suspensão da assinatura do contrato, alegando o seguinte: desconhecimento das condições do contrato, por não ter tido acesso aos autos; caducidade da proposta, que havia sido apresentada há mais de seis meses; inadequação dos preços estimados; superestimativa das áreas dos estacionamentos; impossibilidade de a dispensa de licitação emergencial ter prosseguido com apenas uma proposta; e incidência tributária diferenciada que encarecia a prestação dos serviços.
63.	Se sucedem no processo expedientes tratando da alteração dos horários de funcionamento dos estacionamentos, em virtude da pandemia do coronavírus e de alerta da empresa à Conab sobre a iminência da interrupção dos serviços, com demonstrativo da frustração da expectativa de receitas (peça 19, p. 42-44, 48-56, 58-64) .
64.	Até que finalmente, por intermédio do Ofício 11/2020, de 6/4/2020, a Log1 encaminha à Conab/RJ solicitação para que seja adotada rescisão amigável do contrato, com informação de que as atividades seriam encerradas naquele mesmo dia (peça 19, p. 119-123) .
65.	O Parecer Prore/Sureg/RJ/FM 71/2020, de 15/4/2020, concorda com a rescisão solicitada, por entender que não havia óbices legais que a impedissem (peça 19, p. 125-131) . Porém logo em seguida, a Gerência de Contratos e Seguros, por meio do Despacho Supad/Gecos MM 202/2020, de 7/5/2020, informa não ter sido constatada qualquer manifestação dos fiscais do contrato, quanto à regular execução do instrumento, o que seria um empecilho para a rescisão, e manifesta preocupação quanto ao que seriam fragilidades na minuta do distrato, no tocante à possibilidade de eventuais passivos trabalhistas virem a onerar indevidamente a Conab (peça 19, p. 140-155) .
66.	No ponto em que os autos foram encaminhados ao Tribunal, a questão sobre o distrato ainda não havia sido solucionada. O último ato de que se dispõe (peça 19, p 159) é um despacho do superintendente regional encaminhando o feito para análise e manifestação da procuradoria jurídica.
67.	Decerto que a inatividade dos estacionamentos foi em parte ocasionada pelo fechamento dos mercados em decorrência da Covid-19. Mas não se pode deixar de atribuir parcela de responsabilidade à própria Conab/RJ. Primeiro por ter falhado na definição do preço do contrato; segundo por não ter conduzido de forma hábil, pelo menos é o que se depreende, a repactuação do preço do contrato. O comportamento anômalo das receitas, distinto do que fora previsto, certamente justificava a revisão dos termos. Ao final, os estacionamentos restaram fechados, em situação que não atende ao interesse público e nem ao interesse privado.
68.	Sobre esse aspecto, propõe-se fazer a oitiva da Conab sede e da Conab/RJ quanto à omissão desta última na condução do Contrato 1/2020, no tocante aos pedidos formulados pela empresa contratada para adequação das condições estabelecidas, para suspensão e repactuação do instrumento, tendo em vista a ocorrência de possíveis prejuízos advindos do período em que os estacionamentos estiveram sem funcionar, após a devolução dos espaços pela permissionária em 6/4/2020. Além disso, propõe-se ouvir a Companhia, no processo de construção participativa de deliberação, dada a possibilidade de o TCU vir a determinar que seja apurada a atuação da superintendência regional na condução do Contrato 1/2020.
69.	Diante do exposto, as questões de mérito processual compreendem as seguintes propostas: determinação à matriz da Conab, para proceder com as apurações de responsabilidade em face da contratação emergencial objeto da DL 7/2019, da exploração dos estacionamentos sem cobertura contratual; da demora no processo de licitação; e da atuação da Conab/RJ frente aos requerimentos da empresa para suspender e repactuar o Contrato 1/2020; determinação à Conab/RJ, para realizar o procedimento de seleção da empresa para explorar os estacionamentos dos hortomercados sob a forma de pregão eletrônico; ciência à Conab/RJ das irregularidades quanto à ausência de justificativa do preço contratado na DL 7/2019, e realização de contratações, meramente verbais e sem licitação, de empresa para administrar os referidos estacionamentos.
70.	As proposições de determinação pressupõem ouvir-se previamente os gestores, inclusive quanto à construção participativa das deliberações. De tal modo, a apreciação do mérito do processo fica postergada para uma etapa subsequente, juntamente com as propostas de cientificação dos itens 45 e 54 da instrução.

F. Informações Adicionais
71.	Tendo em vista a informação proveniente da Conab/RJ, relatada no alínea 'b' do item 12 da seção exame técnico da presente instrução, de que as contratações que se sucederam em caráter emergencial foram consequência da revogação da Concorrência Pública 3/2016, em procedimento que, após terem sido superadas denúncia apresentada ao TCU [representação objeto do TC Processo 020.576/2015-3, tratando inicialmente da Concorrência Púbica 1/2015] e mandado de segurança interposto pela empresa que ocupava os imóveis à época, seguiu seu curso normal, sendo declarada vencedora a empresa Valenz Brasil Participações Ltda., para ao final ser anulado pelo diretor-presidente da Conab, a quem competia homologar a licitação, propõe-se, à falta aparente de motivação, expedir diligência à Conab para solicitar que encaminhe ao Tribunal, além dos esclarecimentos necessários, cópia dos pareceres técnicos e jurídicos que embasaram tal decisão.
 (...) 
J. Proposta de Encaminhamento
72.	Em virtude do exposto, propõe-se:
72.1.	diligenciar a matriz da Companhia Nacional de Abastecimento (Conab) , com fundamento nos artigos 157 e 187 do Regimento Interno/TCU, para que, no prazo de quinze dias, encaminhe, juntamente com os esclarecimentos necessários, cópia dos pareceres técnicos e jurídicos que embasaram a decisão da presidência da Companhia pela revogação da Concorrência Pública 3/2016, à falta de motivo aparente a justificar a não homologação da licitação;
72.2.	realizar a oitiva da matriz da Companhia Nacional de Abastecimento (Conab) , com amparo no art. 250, V, do Regimento Interno/TCU, para que, no prazo de quinze dias, se pronuncie quanto aos seguintes pontos:
	a) possível morosidade na adoção dos procedimentos internos com vistas à apuração das responsabilidades pelas seguintes irregularidades ocorridas quanto à contratação de serviços de exploração e administração de estacionamento para os hortomercados Leblon e Humaitá, considerando os princípios da razoabilidade, do interesse público e da eficiência, bem como o critério da impulsão de ofício, aos quais se submetem o processo administrativo, conforme o art. 2º, caput, e parágrafo único, XII, da Lei 9.784/1999: 
	a.1) caracterização inapropriada das situações emergenciais;
	a.2) execução dos serviços de exploração dos estacionamentos sem cobertura contratual durante os períodos de 4/2 a 2/9/2018 e de 3/3/2019 a 20/2/2020; e
	a.3) demora excessiva na consecução da licitação dos serviços, de que trata o Voto Diafi 23/2020, que foi aprovado pela Diretoria Executiva da Companhia; 
	b) se já se encontra em apuração a omissão da superintendência regional (Conab/RJ) na condução do Contrato 1/2020, no tocante aos pedidos formulados pela empresa contratada para adequação das condições estabelecidas, para suspensão e repactuação do instrumento, tendo em vista a ocorrência de possíveis prejuízos advindos do período em que os estacionamentos estiveram sem funcionar, após a devolução dos espaços pela permissionária em 6/4/2020;
	c) demais informações que julgar necessárias; e
	d) designação formal de interlocutor que conheça da matéria para dirimir eventuais dúvidas, informando nome, função/cargo, e-mail e telefone de contato.
72.3.	realizar a oitiva da Superintendência Regional da Conab no Rio de Janeiro (Conab/RJ) , com amparo no art. 250, V, do Regimento Interno/TCU, para que, no prazo de quinze dias, se pronuncie quanto aos seguintes pontos relativos ao processamento interno da licitação que pretende realizar para contratação de empresa para administrar os estacionamentos dos hortomercados Leblon e Humaitá, de que trata o processo 21200.001007/2018-08, e aos trâmites da rescisão do Contrato 1/2020:
	a) opção pela modalidade de licitação 'competição pública', em desacordo com o art. 250 do RLC da Conab, que diz ser tal modalidade residual, aplicável apenas aos casos em que não for possível a adoção de pregão ou regime diferenciado de contratação (RDC) , em detrimento do pregão eletrônico, modalidade que pode ser realizada no sistema Comprasnet, que tende a ampliar a competitividade do certame e a propiciar a escolha de uma proposta mais vantajosa para a Administração, e que atende às orientações do art. 32, IV, da Lei 13.303/2016 e ao art. 9º, IV, do RLC da Conab, que dispõem sobre a adoção preferencial do pregão para a aquisição de bens e serviços comuns, bem como à jurisprudência do Tribunal sobre a matéria;
	b) omissão da superintendência regional na condução do Contrato 1/2020, no tocante aos pedidos formulados pela empresa contratada para adequação das condições estabelecidas, para suspensão e repactuação do instrumento, tendo em vista a ocorrência de possíveis prejuízos advindos do período em que os estacionamentos estiveram sem funcionar, após a devolução dos espaços pela permissionária em 6/4/2020;
	c) demais informações que julgar necessárias; e
	d) designação formal de interlocutor que conheça da matéria para dirimir eventuais dúvidas, informando nome, função/cargo, e-mail e telefone de contato.
72.4.	considerando a possibilidade de construção participativa das deliberações deste Tribunal, nos termos do art. 14 da Resolução-TCU 315/2020, bem como o previsto nas Normas de Auditoria (NAT) aprovadas pela Portaria-TCU 280/2010, referente aos comentários dos gestores (no que se aplica a representações e denúncias) :
	a) solicitar à matriz da Companhia Nacional de Abastecimento (Conab) , caso queira, no prazo de quinze dias:
	a.1) a apresentação de possíveis ações corretivas que poderão ser tomadas pela Companhia para prevenir ou corrigir os indícios de irregularidades detectados ou remover seus efeitos;
	a.2) a manifestação quanto aos possíveis impactos de uma determinação do Tribunal, na hipótese de serem insuficientes as alternativas apresentadas para corrigir os pontos questionados na oitiva, com vistas à adoção das providências necessárias para a apuração das responsabilidades pela contratação emergencial objeto da Dispensa de Licitação 7/2019; pela execução dos serviços de exploração dos estacionamentos sem cobertura contratual; pela demora excessiva na consecução da licitação dos serviços; e pela omissão da superintendência regional do Rio de Janeiro na condução da execução e da rescisão do Contrato 1/2020;
	b) solicitar à Superintendência Regional da Conab no Rio de Janeiro (Conab/RJ) , caso queira, no prazo de quinze dias:
	b.1) a apresentação de possíveis ações corretivas que poderão ser tomadas pela superintendência para prevenir ou corrigir os indícios de irregularidades detectados ou remover seus efeitos;
	b.2) a manifestação quanto aos possíveis impactos de uma determinação do Tribunal, na hipótese de serem insuficientes as alternativas apresentadas para corrigir os pontos questionados na oitiva, para adoção, na licitação para contratação de empresa para administrar os estacionamentos dos hortomercados Leblon e Humaitá, da modalidade pregão sob a forma eletrônica;
	c) alertar ambas as entidades, com relação à construção participativa de deliberações, de que:
c.1) a sua manifestação quanto às alternativas para corrigir os indícios de irregularidades verificados e quanto aos impactos das possíveis medidas a serem adotadas pelo TCU será avaliada na proposição de mérito, mas não vincula as decisões desta Corte de Contas, notadamente quando os riscos decorrentes de sua adoção e/ou da manutenção de situação irregular não se coadunarem com o interesse público que se pretende tutelar;
c.2) a ausência de manifestação no prazo estipulado não impedirá o andamento processual, podendo o TCU vir a prolatar decisão de mérito, caso haja elementos suficientes que caracterizem afronta às normas legais e/ou possibilidade de ocorrência de prejuízos à Administração; e
c.3) a ausência de manifestação não será considerada motivo de sanção.
72.5.	encaminhar cópia da presente instrução à matriz da Conab e à Superintendência da Conab no Rio de Janeiro, para subsidiar as manifestações requeridas."
	
	É o relatório.

não consta.

Não atuou.

Denúncia. Possíveis irregularidades na contratação emergencial por dispensa de licitação de empresa especializada em serviços de exploração e administração de estacionamento para os hortomercados Leblon e Humaitá. Diligência. Confirmação de parte das irregularidades. Conhecimento. Procedência parcial. Determinações. Ciência.

DENÚNCIA (DEN)

Trata-se de denúncia dando conta de possíveis irregularidades praticadas pela Companhia Nacional de Abastecimento - Superintendência Regional no Rio de Janeiro (Conab/RJ) no âmbito da contratação, por dispensa de licitação, ante situação emergencial, de empresa especializada em serviços de exploração e administração de estacionamento para os hortomercados Leblon e Humaitá.
2.	Conforme denunciado, a Conab/RJ firmou em 21/2/2020 o Contrato 1/2020 junto à empresa Log1 Soluções Integradas Ltda.-EPP, decorrente de processo de dispensa de licitação, pelo valor total de R$ 1.320.246,00, pelo período de 180 (cento e oitenta) dias.
3.	Foram apontados na denúncia os seguintes indícios de irregularidade no processo de contratação:
	a) a elaboração do termo de referência teve a participação direta da empresa Log1 que estava na condição de permissionária do espaço, sendo ela a única que apresentou proposta, caracterizando uma contratação direta com a empresa que já era permissionária de um Termo de Permissão Remunerada de Uso (TPRU) anterior, o qual havia se encerrado em março de 2019;
	b) a referida empresa não poderia participar do processo na qualidade de interessada, ainda mais porque ela já estava no seu segundo TPRU, ou seja, já havia passado por uma renovação do contrato, mesmo com a vedação prevista em lei;
	c) na elaboração do termo de referência, a Conab/RJ fez consulta às empresas do entorno dos hortomercados, e que administram estacionamentos, sendo que, na fase de habilitação, essas empresas não receberam convite, além do que, empresas que não prestam o serviço objeto do contrato receberam solicitação de proposta;
	d) a Conab/RJ, com amparo da sua Procuradoria Regional, teria se utilizado de manobra para enquadrar a contratação como emergencial, posto que nada no processo atestava tal situação ou se enquadrava no artigo 24, inciso IV, da Lei 8.666/1993 e nem no artigo 416, inciso XV, do Regulamento de Licitações da Conab;
	e) o TPRU celebrado com a empresa Log1 trata-se da terceira renovação, em situação incompatível com a característica de emergência que dispensa a licitação; e a empresa permaneceu na administração do estacionamento mesmo após ter encerrado o contrato, a sugerir que a Conab/RJ, diante do possível quadro de desmobilização do imóvel, quis simular a situação de emergência para se esquivar da licitação;
	f) a empresa vencedora do certame já estava administrando o espaço sem contrato desde 2017, quando foi celebrado o primeiro TPRU.
4.	Em sua instrução inicial (peça 9) , a Selog considerou improcedentes as alegações "a" e "b" acima, porquanto a Conab, constituída sob a forma de empresa pública, não se submetem à Lei 8.666/1993, mas sim à Lei 13.303/2016 e ao próprio regulamento de licitações e contratos da Companhia.
5.	Por outro lado, a unidade instrutiva avaliou inexistir situação emergencial que justificasse a contratação por dispensa de licitação. Constatou, ainda, a ocorrência de impropriedades na coleta de propostas. Quanto à economicidade da contratação, a unidade técnica considerou que tal avaliação dependia de informações que não constavam do processo. Por outro lado, ante a ausência do requisito do perigo na demora, propôs o indeferimento da medida cautelar solicitada pelo denunciante, no sentido de suspender a execução contratual. Por fim, propôs a realização de diligência à Conab/RJ objetivando obter esclarecimentos e informações necessárias ao deslinde das questões apresentadas na denúncia.
6.	Na presente etapa processual, por meio da instrução transcrita no relatório parte desta deliberação, a Selog avalia as informações obtidas em resposta à diligência por mim autorizada por meio do despacho à peça 11. Passo a resumir a seguir os itens da diligência, a sua motivação (quando o item demandar maiores esclarecimentos) e a conclusão da unidade técnica.
6.1.	Item a: esclareça sobre o estágio em que se encontram as apurações de responsabilidades em face da caracterização inapropriada das situações emergenciais; da execução dos serviços sem cobertura contratual; e da demora na autuação/tramitação do procedimento licitatório, nos termos em que dispõe o item V do Voto Diafi 23/2020 e o Ofício Interno Diafi 29/2020, encaminhando cópia da documentação processual correspondente.
6.1.1.	Motivação: havia notícia nos autos do processo da Conab/RJ que trata da dispensa de licitação emergencial (Voto Diafi 023/2020 e Ofício Interno Diafi 29/2020; peça 2, p. 435-438) de que as questões relacionadas à demora na realização dos procedimentos licitatórios e à caracterização inapropriada das situações emergenciais já teriam sido encaminhadas à Corregedoria Geral da Conab, para apuração das responsabilidades.
6.1.2.	Conclusão da Selog: ante a ausência de evidências sobre a apuração das responsabilidades, a unidade técnica propõe a realização de oitiva da Conab, tendo em vista a possibilidade de o TCU vir a determinar à Conab que apresente um plano de ação com vistas à conclusão do processo de apuração, em homenagem à construção participativa de deliberações, nos termos da Resolução TCU 315/2020.
6.2.	Item b: esclareça, não tendo havido a apuração de responsabilidade sobre o tema, as razões que levaram ao não prosseguimento regular da licitação que seria objeto do grupo de trabalho constituído pela Portaria 166, de 13/7/2018, à qual se refere o Despacho 201/2019, da Superintendência Regional da Conab/RJ, à fl. 3 do processo 21202.000083/2019-59.
6.2.1.	Motivação: a contratação emergencial mais recente foi justificada em razão da não conclusão do procedimento licitatório que estaria sob o encargo da comissão nomeada pela Portaria Presi 166, de 13/7/2018. Quando da constituição do processo de Dispensa de Licitação 7/2019, em 15/4/2019 (peça 2, p. 3) , já havia se passado nove meses desde a constituição do grupo de trabalho responsável pela licitação, porém o procedimento ainda não havia sido realizado.
6.2.2.	Conclusão da Selog: os elementos constantes processo dão conta que não houve, em princípio, omissão por parte dos gestores da Conab/RJ, que dependiam da comissão especial de licitação nomeada pela presidência da Companhia e, por fim, da própria presidência, a quem recorreram em razão da demora na decisão, pela comissão, sobre a realização da licitação. Todavia, a unidade técnica vislumbra que a questão da modalidade de licitação adotada deve ser objeto de oitiva da Conab/RJ, dentro da sistemática de construção participativa de deliberações, tendo em vista a possibilidade de o Tribunal vir a determinar que o procedimento deve ser realizado sob a forma de pregão eletrônico.
6.3.	Item c: encaminhe todo o procedimento relativo à Dispensa de Licitação 7/2019, realizada em caráter emergencial, incluindo o Contrato 5/2019, dela decorrente, celebrado com a empresa Log1 Soluções Integradas Ltda.-EPP.
6.3.1.	Houve o atendimento por parte da Conab/RJ. As informações obtidas são analisadas em conjunto com o item seguinte.
6.4.	Item d: esclareça as razões que levaram a Conab/RJ, após encaminhar as solicitações de propostas apenas a quatro empresas, sendo que duas delas não prestavam os serviços (Espaço Pessoal e Nova Rio) e outra não quis oferecer proposta (Kantro) , a realizar a contratação dos serviços com suporte apenas na proposta de preços da própria Log1 Soluções Integradas Ltda.-EPP, antiga permissionária, abstendo-se de solicitar propostas a outras empresas do ramo e que exploravam estacionamentos nas redondezas dos hortomercados, as quais serviram de referência para a estimativa do preço do contrato.
6.4.1.	Conclusão da Selog: as pesquisas realizadas nos estacionamentos das imediações dos hortomercados tinham por objetivo pesquisar as tarifas dos serviços, e não os valores mínimos de repasse mensal. Assim, não há evidências de que o preço contratado tenha sido desvantajoso para a Administração. Pelo contrário, as informações dos autos sugerem que o valor do repasse restou acima do estimado pela Conab/RJ, embora se mostre frágil a estimativa de preços. Dessa forma, propõe que, por ocasião da decisão de mérito, deve ser dada ciência à Conab/RJ acerca da ausência de justificativa quanto ao preço, em razão da presença de uma única proposta.
6.5.	Item e: esclareça sobre qual forma jurídica (se houve contrato ou não) se deu a exploração e a administração dos estacionamentos dos hortomercados Leblon e Humaitá nos períodos que vão de 2/3 a 6/9/2018, correspondente ao intervalo desde o término da vigência do TPRU 2/2017 até o início da vigência do TPRU s/n/2018; e de 7/9/2018 até o início da vigência do Contrato 5/2019, correspondente ao intervalo desde o término da vigência do TPRU s/n/2018 até a celebração do novo instrumento; encaminhando a documentação correspondente.
6.5.1.	Conclusão da Selog: no período de 3/3/2019 a 20/2/2020 houve a exploração dos estacionamentos, por meio da empresa Log1, porém sem cobertura contratual, sendo os pagamentos efetuados sob a forma de indenização. Quanto ao período de 3/2/2018 a 2/9/2018, não foi informada a forma de exploração, havendo, entretanto, indicação de que a exploração também ocorreu sem cobertura contratual. Dessa forma, apesar de considerar louvável a disposição da Conab/RJ em manter a prestação dos serviços e, por conseguinte, a obtenção das receitas, considera não justificável a exploração desprovida de cobertura contratual. Por essa razão, propõe que, por ocasião da decisão de mérito, seja dada ciência à companhia acerca da irregularidade.
6.6.	Item f: esclareça, em tendo havido a prestação de serviços nos intervalos referidos na alínea anterior, se houve algum tipo de repasse da permissionária para a Conab, de quanto era o repasse, e qual o destino dado aos recursos, encaminhando a documentação correspondente.
6.6.1.	Conclusão da Selog: conforme os relatórios dos pagamentos referentes ao período de 8/2017 a 2/2020 encaminhados pela Conab/RJ, emitidos pelo sistema Siafi, todos os pagamentos foram efetuados por intermédio de GRU, cujos recursos têm como destino os cofres da União. Entretanto, ante a ausência de procedimento licitatório e contrato para exploração dos serviços, não há como afastar a possível inadequação dos preços praticados. Reforça-se, assim, a proposta de se dar ciência da irregularidade.
6.7.	Item g: informe, tendo em vista a notícia de que os serviços, a pedido da permissionária, foram interrompidos em 7/7/2020, qual a situação atual dos estacionamentos, no tocante à exploração ou não das áreas.
6.7.1.	Conclusão da Selog: as informações recebidas da Conab/RJ dão conta de que desde o dia 6/4/2020, data do requerimento de distrato apresentado pela permissionária, não há exploração econômica das áreas. Contudo, a questão do distrato ainda não havia sido solucionada. Dessa forma, propõe a oitiva da Conab/RJ quanto à omissão na condução do Contrato 1/2020, no tocante aos pedidos formulados pela empresa contratada para adequação das condições estabelecidas, para suspensão e repactuação do instrumento, tendo em vista a ocorrência de possíveis prejuízos advindos do período em que os estacionamentos estiveram sem funcionar, após a devolução dos espaços pela permissionária em 6/4/2020. Propõe, ainda, realizar a oitiva da Conab sede, no processo de construção participativa de deliberação, dada a possibilidade de o TCU vir a determinar que seja apurada a atuação da superintendência regional na condução do Contrato 1/2020.
7.	Em razão da situação constatada após a diligência, a Selog apresenta proposta de encaminhamento adotando, em linhas gerais, as seguintes medidas:
	a) diligenciar à Conab sede para que encaminhe esclarecimentos e documentos que embasaram a decisão da presidência da Companhia pela revogação da Concorrência Pública 3/2016, ante a falta de motivo aparente a justificar a não homologação da licitação;
	b) realizar oitiva da Conab sede acerca da possível morosidade na adoção dos procedimentos com vistas à apuração das responsabilidades referente à caracterização inapropriada da situação emergencial na contratação objeto desta denúncia;
	c) realizar oitiva da Conab/RJ para que se pronuncie quanto aos seguintes pontos relativos ao processamento interno da licitação que pretende realizar para contratação de empresa para administrar os estacionamentos dos hortomercados Leblon e Humaitá, e aos trâmites da rescisão do Contrato 1/2020:
	c.1) opção pela modalidade de licitação "competição pública", em desacordo com o art. 250 do Regulamento de Licitações e Contratos (RLC) da Conab;
	c.2) omissão da superintendência regional na condução do Contrato 1/2020, no tocante aos pedidos formulados pela empresa contratada para adequação das condições estabelecidas, para suspensão e repactuação do instrumento, tendo em vista a ocorrência de possíveis prejuízos advindos do período em que os estacionamentos estiveram sem funcionar, após a devolução dos espaços pela permissionária em 6/4/2020; e
	c.3) demais informações que julgar necessárias;
	d) realizar oitivas da Conab sede e da Conab/RJ, em homenagem ao processo de construção participativa das deliberações, conforme acima descrito nos itens objeto da diligência anteriormente realizada.
- II -
8.	Acolho as análises da Selog acerca da caracterização das irregularidades apuradas neste processo, adotando-as como parte das minhas razões de decidir. Contudo, com as devidas vênias, entendo que a situação fática analisada neste processo demanda, desde já, a adoção de decisão de mérito acerca da denúncia. Considero, neste sentido, a provável e iminente realização de nova contratação, por parte da Conab/RJ, da prestação dos serviços objeto desta denúncia, situação que requer a atuação deste Tribunal de forma a evitar a repetição das irregularidades apuradas.
9.	Dessa forma, deixo de acolher a proposta de realização de oitivas com vistas à construção participativa da deliberação, por entender que as medidas adotadas na presente decisão dizem respeito à apuração de responsabilidades, situação que considero dispensar a manifestação dos jurisdicionados para a adoção das mencionadas medidas. Além disso, a realização dessas oitivas resulta em prejuízo à celeridade da prestação jurisdicional indevidamente.
10.	Deixo também de acolher a proposta de realizar diligência acerca da revogação da Concorrência Pública 3/2016 por considerar que tal medida processual, além de retardar o deslinde deste processo, não está diretamente relacionada com as irregularidades objeto da presente denúncia. Ademais, considero de efetividade duvidosa eventual apuração de motivação de decisão interna da Conab sede ocorrida há cerca de quatro anos.
11.	Quanto à proposta de realização de oitiva da Conab Sede sobre a possível morosidade na adoção dos procedimentos com vistas à apuração das responsabilidades referente à caracterização inapropriada da situação emergencial na contratação objeto desta denúncia, entendo caber, desde já, a prolação de determinação para a realização da mencionada apuração.
12.	Por fim, com relação à proposta de realização de oitiva da Conab/RJ para que se pronuncie quanto aos pontos relativos ao processamento interno da licitação que pretende realizar para contratação de empresa para administrar os estacionamentos, entendo caber, no tocante à opção pela modalidade de licitação "competição pública", dar ciência àquela superintendência regional de que, nos termos do art. 250 do Regulamento de Licitações e Contratos da Conab, não só deve ser demonstrada a necessidade e a vantajosidade da utilização da competição pública, caso essa modalidade venha a ser utilizada, como também deve ser justificada a impossibilidade de utilização do pregão, preferencialmente eletrônico, ou do Regime Diferenciado de Contratação - RDC. Ademais, em relação à omissão da superintendência regional na condução do Contrato 1/2020 no tocante aos pedidos formulados pela empresa contratada, entendo caber determinação à Conab Sede para que apure também a responsabilidade por tal ocorrência, dando ciência ao Tribunal sobre os resultados dessa apuração.
13.	Além desses ajustes no encaminhamento ora proposto pela Selog, considero inexistir óbices para se prolatar, desde já, as medidas que aquela unidade técnica formula para a ocasião da proposta de mérito, quais sejam: 
	a) dar ciência à Conab/RJ acerca das seguintes ocorrências:
	a.1) ausência de justificativa quanto ao preço, em razão de presença de uma única proposta, sem justificativas que a convalidassem, contrariando o § 3º, inciso III, do art. 30 da Lei 13.303/2016 e o art. 413, inciso V, do RLC da Companhia; e
	a.2) realização de contratações, meramente verbais e sem licitação, de empresa para administrar os estacionamentos dos hortomercados Leblon e Humaitá nos períodos de 3/2/2018 a 2/9/2018 e 3/3/2019 a 20/2/2020; 
	b) determinar à Conab sede que apure as responsabilidades em face das seguintes ocorrências:
	b.1) exploração dos estacionamentos sem cobertura contratual; e
	b.2) demora no processo de licitação.
	Ante o exposto, manifesto-me por que o Tribunal aprove o acórdão que ora submeto à apreciação deste Colegiado.
TCU, Sala das Sessões Ministro Luciano Brandão Alves de Souza, em 2 de dezembro de 2020.
AUGUSTO SHERMAN CAVALCANTI 
Relator